【裁判字號】    94,簡上,51
【裁判日期】    950123
【裁判案由】    給付買賣價金
【裁判全文】
臺灣苗栗地方法院民事判決          94年度簡上字第51號
上  訴  人  乙○○
訴訟代理人  陳俊傑律師
被  上訴人  丙○○
                        87弄1號
訴訟代理人  廖宜祥律師
上列當事人間請求給付買賣價金事件，上訴人對於民國94年8 月
25日本院苗栗簡易庭93年度苗簡字第519 號第一審判決提起上訴
，本院於95年1月9日言詞辯論終結，判決如下：
    主  文
上訴及假執行之聲請均駁回。
第二審訴訟費用由上訴人負擔。
    事實及理由
一、上訴人於原審起訴主張：被上訴人於民國89年11月25日向上
    訴人購買坐落苗栗縣頭份鎮○○段後庄小段12地號土地（下
    稱系爭土地），約定價金新臺幣（下同）14,000,000元，上
    訴人已依約移轉土地所有權予被上訴人，然經計算結果，被
    上訴人尚積欠173,079 元之買賣價金尾款未給付，爰依買賣
    之法律關係，訴請被上訴人如數給付上開價金餘款，及自起
    訴狀繕本送達翌日起至清償日止按週年利率百分之5 計算之
    法定遲延利息；並陳明願供擔保請准宣告假執行。
二、被上訴人則以：上訴人已於90年1 月2 日授權其父甲○○處
    理前揭買賣價金尾款事宜，並經證人劉國樺在場見證，是上
    訴人已無權利再請求被上訴人給付上開尾款等語，資為抗辯
    。
三、原審經審酌兩造提出之攻擊防禦方法後，認上訴人已將前開
    價金尾款債權讓與其父甲○○，上訴人已失去債權人主體之
    地位，不得對於債務人有所請求，因而判決駁回上訴人之訴
    。
  (一)上訴人不服提起上訴，並補陳：
    (1)原審判決以證人甲○○證述系爭土地係伊購買，上訴人僅
      為登記名義人，土地價款當然由伊收受云云為論據，遽認
      上訴人已將尾款債權讓與甲○○，上訴人喪失債權人主體
      地位。惟查：按解釋契約，固須探求當事人立約時之真意
      ，不能拘泥於契約文字，但契約文字業已表示當事人真意
      ，無從別事探求者，即不得反捨契約文字而更為曲解，最
      高法院17年上字第1118號判例可資參照。本件甲○○於90
      1 月2 日書立之切結書既已載明：「立切結書人甲○○為
      處理乙○○與丙○○不動產（如後標示）的尾款交付事情
      ，確實已得到乙○○的授權，在此聲明，如有不實，願意
      負法律責任」等語，足認上開切結書之文字已明確表示當
      事人之真意為：乙○○授權甲○○處理系爭土地尾款事宜
      ，並無尾款債權讓與之任何表示，是乙○○與甲○○間顯
      僅存在委任關係。原審判決逕認本件有債權讓與關係，自
      與前揭最高法院判例有違。
    (2)參諸證人劉國樺於原審僅證述：「證人甲○○確曾向被告
      （即被上訴人）表示其為真正土地所有權人，原告（即上
      訴人）只是登記名義人，並要求被告付款給甲○○」云云
      ，並未證稱上訴人將尾款債權讓與甲○○，且劉國樺亦未
      親自見聞上訴人如何表示將系爭尾款債權讓與甲○○，是
      本件尚無從由證人劉國樺之證詞，遽以認定上訴人將尾款
      債權讓與甲○○。況縱認證人甲○○與劉國樺於原審之證
      詞屬實，充其量甲○○僅為信託關係之信託人，在其與上
      訴人終止信託關係前，上訴人仍為信託登記名義人，為系
      爭土地買賣契約之債權人主體，是其請求被上訴人給付尾
      款，並無不合。原審判決率將信託關係曲解為債權讓與關
      係，容有誤會。
    (3)並聲明：原判決廢棄。被上訴人應給付上訴人173,07
      9 元，及自起訴狀繕本送達翌日起至清償日止按週年利率
      百分之5 計算之利息。願供擔保請准宣告假執行。
  (二)被上訴人則以下列各詞置辯：
    (1)上訴人依據買賣之法律關係，請求被上訴人給付 173,079
      元，惟查上訴人既已於90年1 月2 日授權其父甲○○處理
      兩造間就系爭土地之買賣事宜，業據原審訊問證人甲○○
      、劉國樺在卷，據此，姑不論證人甲○○扣除上開土地買
      賣尾款後，是否尚積欠被上訴人133,457 元，茲上訴人既
      已將上開尾款之收取權利授權其父甲○○處理，上訴人已
      不具受領系爭尾款之權利，其請求被上訴人給付尾款，洵
      無理由。
    (2)上訴人訴訟代理人雖於原審主張：上訴人與甲○○間就系
      爭尾款之處理事宜僅屬委任關係，並非債權讓與，原審為
      釐清事實，乃通知上訴人本人及證人甲○○於94年3 月24
      日言詞辯論期日到場，經合法通知，證人甲○○如期到場
      ，上訴人則無正當理由而未到場。嗣原審再通知上訴人本
      人及證人甲○○於94年8 月11日到場，並於上訴人訴訟代
      理人之開庭通知書上載明請其轉知上訴人本人務必到庭，
      詎上訴人及其訴訟代理人於該次言詞辯論期日均無正當理
      由而不到庭。足見上訴人辯稱其與甲○○間為委任關係云
      云，實不足採信。
    (3)從而，上訴人既已將系爭尾款債權讓與甲○○，並由受讓
      人甲○○以簽立切結書之方式告知被上訴人，而發生債權
      讓與之效力。是上訴人已無受領尾款之權利，其請求被上
      訴人給付尾款，核非有據。
    (4)並聲明：上訴駁回。
四、查上訴人主張被上訴人於前揭時日向伊購買系爭土地，約定
    價金為14,000,000元，上訴人已依約移轉土地所有權予被上
    訴人，惟被上訴人尚欠價金尾款173,079 元未給付等事實，
    為兩造所不爭，並有上訴人提出之買賣契約書、土地登記謄
    本及付款明細表影本各1 件在卷為證（見原審卷第6 至13頁
    ），自堪信為真實。
五、惟上訴人主張其有權請求被上訴人給付系爭尾款一節，則為
    被上訴人所否認，並以上訴人業將其尾款債權讓與甲○○，
    其已喪失債權人之地位，自不得再向被上訴人請求給付尾款
    等語置辯。是本件應審究者，厥為上訴人是否已將系爭尾款
    債權讓與甲○○？經查：
  (一)據證人甲○○於原審證稱：「（當時原告是否把收受價金尾
    款的權利轉移給你？）是。（當時被告有無同意？）有」；
    嗣經原告訴訟代理人請求審判長再次詢明以釐清事實，證人
    甲○○則再次證述：「（你當時寫這張切結書的真意，是原
    告已經把收取尾款的債權轉讓給你，還是你只是代理原告收
    取尾款，後須轉交給原告？）這筆錢要給我」等語明確（見
    原審卷第51頁）。又證人即上訴人之兄何榮光亦於本院證稱
    ：「（簽切結書的事情你是否知道？）我知道，當時我在場
    ，被上訴人及上訴人乙○○也在場，見證人劉國樺是被上訴
    人找來的，‧‧是在丙○○家裡簽的切結書，『當時尾款是
    要由甲○○來收』，收來之後再由甲○○去還乙○○的債務
    。‧‧『簽切結書當時乙○○同意由甲○○收取系爭土地尾
    款』，幫乙○○處理債務」等語（見本院卷第38頁），意指
    乙○○同意將系爭尾款債權讓與甲○○，二者互核一致。參
    以證人甲○○、何榮光為上訴人之父兄，親誼濃厚，實無故
    為不利於上訴人證詞之理！而兩造對於證人何榮光之證言復
    均不爭執（見本院卷第38頁），審酌上訴人本人經原審及本
    院歷次傳喚均拒不到場，徵諸本院業已於開庭通知書告知上
    訴人，當事人無正當理由拒絕陳述者，本院得審酌情形，判
    斷應證事實之真偽，有送達證書在卷可稽（見本院卷第28頁
    ），並電告上訴人訴訟代理人務必攜同上訴人到庭（見卷第
    27頁），然上訴人仍拒不到庭，足徵證人甲○○、何榮光所
    言上訴人業將系爭尾款債權讓與甲○○之詞應為真實，否則
    上訴人豈有不到庭否認之理。是以本院依民事訴訟法第 367
    條之1 規定，審酌上開各情，認證人甲○○、何榮光所述，
    堪可採信。上訴人業將其尾款債權讓與甲○○之情，足堪認
    定。
  (二)上訴人雖主張甲○○於90年1 月2 日書立之切結書已載明：
    「立切結書人甲○○為處理乙○○與丙○○不動產（如後標
    示）的尾款交付事情，確實已得到乙○○的授權，在此聲明
    ，如有不實，願意負法律責任」等語，上開文字已明確表示
    當事人之真意為：乙○○授權甲○○處理系爭土地尾款事宜
    ，並無尾款債權讓與之任何表示云云，惟查：上開切結書並
    非由律師或其他法律專業人士所書寫，是其用字遣詞難期精
    準，況所謂乙○○授權甲○○處理系爭土地尾款之交付事宜
    ，其語意亦非明確，是自不能以上開切結書未出現債權讓與
    之字句，即謂當事人間並無債權讓與之意思。是以上訴人前
    揭主張，不足憑信。
  (三)按債權人得將債權讓與於第三人。債權之讓與，非經讓與人
    或受讓人通知債務人，對於債務人不生效力，民法第294 條
    第1 項前段、第297 條前段分別定有明文。本件上訴人既已
    將系爭價金尾款債權讓與其父甲○○，則上訴人已喪失其債
    權人主體之地位，自不得再對債務人即被上訴人有所請求，
    是其本於買賣契約之法律關係，請求被上訴人給付系爭價金
    尾款，為無理由，應予駁回。
六、綜上所述，上訴人本於買賣契約之法律關係，請求被上訴人
    給付173,079 元，及自起訴狀繕本送達翌日起至清償日止按
    週年利率百分之5 計算之利息，為無理由，不應准許。原審
    為上訴人敗訴之判決，於法並無不合，上訴意旨指摘原判決
    不當，求予廢棄改判，並聲請為假執行之宣告，核均無理由
    ，應予駁回其上訴及假執行之聲請。
七、本件事證已臻明確，兩造其餘攻擊防禦方法與本件判決結果
    不生影響，不予一一論述，附此敘明。
八、據上論結，本件上訴為無理由，依民事訴訟法第436 條之 1
    第3 項、第449 條第2 項、第78條，判決如主文。
中    華    民    國    95    年    1     月    23    日
                  民事庭審判長法  官  張淑芬
                              法  官  吳振富
                              法  官  黃佩韻
以上正本係照原本作成。
不得上訴。
                              書記官  蔡健忠
中    華    民    國    95    年    1     月    23    日


司法院資訊處製作；財團法人民間司法改革基金會備份。
